【裁判字號】    97,消債抗,7
【裁判日期】    970822
【裁判案由】    更生事件之抗告
【裁判全文】
臺灣臺南地方法院民事裁定             97年度消債抗字第7號
抗  告  人  甲○○
上列抗告人聲請消費者債務清理事件，對於中華民國97年5 月30
日本院97年度消債更字第112 號裁定提起抗告，本院裁定如下：
    主  文
抗告駁回。
抗告程序費用新臺幣壹仟元由抗告人負擔。
    理  由
一、本件抗告人抗告意旨略以：抗告人確有以下不可歸責於己致
    履行協商結果，顯有困難：（一）原審認抗告人主張其因收
    入不穩定，分別向親友沈美琴、沈佳芳、柯秀容各借款新臺
    幣（下同）340,000元、60,000元及100,000元之事實，僅提
    出上開債權人清冊為據，對鈞院未提出收受借款證明，因此
    難以准許其更生聲請云云。查以上所述三位債權人，分別為
    抗告人配偶之姐妹及好友，在未寫任何借據的情況下借款給
    抗告人，為方便抗告人週轉使用，債權人將現金直接交與抗
    告人，因此未留下支票或是銀行轉帳的紀錄以證明借款事實
    ，並非抗告人拒絕提出借款證明，然借貸行為確屬真實，僅
    因親友間的借貸習慣而無法提出借款證明。（二）原審所認
    抗告人之自用小客車為奢侈品，因其支出之交通費用及稅賦
    ，皆可由抗告人因處分該物，而清償部份債務並免除稅賦及
     降低每月之交通費用等云云，查抗告人之父親及母親皆中
     風，因此需要常回醫院複診，自用小客車即為重要的運輸
     必備工具。且汽車的折舊率極高，處分後所得之價金，雖
     可清償部分債務，但往後父母親往返醫院必定需依靠搭乘
     計程車，然計程車之費用將又會是另一筆為數不小的開銷
    ，對於極力縮減支出的抗告人來說，無疑是雪上加霜。（三
     ）原審認抗告人於民國（下同）97年1月為自己投保人壽保
     險，致需增加保險費用之支出，而致無法繼續履行協商條
     件等云云。查抗告人95至96年間，月薪為28,000元左右，
     且協商金額為16,433元，欲盡快償還債務，因此到處尋找
     待遇較高的工作，最後於96年底謀求到月薪35,000元的現
     職，然此工作收入雖比過去優渥，但工作環境充滿污染、
     粉塵及化學原料，導致風險也比過去高出許多。在過去幾
     年皆無投保，始於97年1月從事危險性較高的工作後，為了
     讓自身健康無後顧之憂，投保人壽險。（四）綜上，抗告
     人雖努力苦撐至今年4月，終無以為繼，實已無力繼續履行
     上開協商條件，致使繼續履行協商內容有重大困難，而此
     事由並非債務人主觀上惡意不履行協議，實係客觀上確有
     不可歸責於債務人之事由等語。併為聲明：１原裁定廢棄
     。２請准裁定宣告抗告人甲○○更生程序開始。
二、按債務人對於金融機構因消費借貸、自用住宅借款、信用卡
    或現金卡契約而負債務，在聲請更生或清算前，應提出債權
    人清冊，以書面向最大債權金融機構請求協商債務清償方案
    並表明共同協商之意旨，消費者債務清理條例第151條第1項
    定有明文。次按債務人與金融機構協商成立者，不得聲請更
    生或清算，但因不可歸責於己之事由，致履行顯有重大困難
    者，不在此限；本條例施行前，債務人依金融主管機關協調
    成立之中華民國銀行公會會員辦理消費金融案件無擔保債務
    協商機制與金融機構成立之協商，準用前項之規定，消費者
    債務清理條例第151條第5項、第6項分別定有明文。又聲請
    更生或清算不合程式或不備其他要件者，法院應以裁定駁回
    之，但其情形可以補正者，法院應定期間先命補正，復為同
    條例第8條所明定。是以債務清償方案成立後，固由債務人
    按其條件履行，惟需於其後發生情事變更，在清償期間收入
    或收益不如預期，致該方案履行困難甚或履行不能，因不可
    歸責於己，始能聲請更生或清算。上開消費者債務清理條例
    第151條第5項規定旨在避免債務人任意毀諾已成立之協商，
    濫用更生或清算之裁判上債務清理程序，蓋以債務清償方案
    係經當事人行使程序選擇權所為之債務清理契約，債務人應
    受該成立之協議所拘束。且債務人既已與金融機構協商成立
    ，如認該協商方案履行有其他不適當情形，自仍應再循協商
    途徑謀求解決。
三、經查：
（一）本件抗告人主張其毀諾之原因，係其每月收入為35,000元
      ，於扣除協商方案應償還之款項16,433元後，所剩餘額將
      不敷支應每月之必要支出28,855元云云，有聲請狀一紙可
      稽。然依抗告人嗣於抗告狀內自承其於95～96間月薪為
      28,000元，亦即抗告人於95年8月3日協商成立當時月薪為
      28,000元，以當時抗告人之經濟狀況（無論其資金係來自
      親友借貸、薪資或其他投資獲利），抗告人其自認有籌措
      資金之能力，足以負擔協商之還款金額即16,433元，乃簽
      署協商協議書，同意台新商業銀行股份有限公司之無擔保
      債務還款計畫，而其目前之薪資收入35,000元甚至高於協
      商當時之薪資收入，且除上述薪資所得增加外，抗告人95
      年度及96年度之財產歸戶情形完全相同，亦有本院95年度
      及96年度稅務電子閘門財產所得調件明細可稽，抗告人復
      未能舉出其有何其他經濟情況重大變故之情事，衡情其目
      前對債務清償能力自較協商當時為佳，自難認抗告人於協
      商成立有何不可歸責於抗告人之事由，致履行協商顯有重
      大困難。
（二）次查：抗告人主張曾「向沈美琴、沈佳芳、柯秀容各借款
      340,000元、60,000元及100,000元」一節，因親友間之借
      貸無開立借據之習慣，故無法提出證明云云。惟查，依一
      般民間借貸習慣觀之，小額借貸較有可能以現金為之，亦
      有可能因金額不大而省略簽立票據或借據之步驟，然抗告
      人係分別向3人借款，所借金額分別為340,000元、60,000
      元及100,000元，為數均不小，抗告人既無法提出此部分
      借貸行為之證據，其空言主張有上開三筆借貸，尚仍難信
      其為真實。
（三）再查：抗告人復主張其所有之車牌號碼7572-JF號自小客
      車為載送中風雙親往返醫院之必備交通工具等語。然查該
      自小客車係93年出廠之新車，每年不含油料費，即須支出
      燃料使用費4,800元、牌照稅8,188元，合計12,988元，對
      抗告人而言，負擔不可謂不重。按抗告人之父母陳清福、
      陳王秀蓮住所設於台南市都會區近郊之台南縣新市鄉大社
      村大社234號，交通尚稱方便，若如抗告人所稱抗告人之
      父母因中風需就醫，尚非不可改至鄰近之醫療機構就醫，
      以節省交通勞費，或依其二人健康狀況考慮改搭大眾運輸
      工具或改以僱請計程車載送，以撙節上開鉅額自小客車稅
      金之支出；況抗告人之雙親尚有對其負扶養義務之成年子
      女陳丕彬、陳丕焌可分擔交通費用，此有戶籍謄本附於原
      審卷可參，是否非由抗告人以載送父母就醫為名，負擔保
      有自用汽車之沈重稅金及油料費用而造成經濟上之負擔？
      抗告人空言其於93年間購買新車為必要之舉，因而增加生
      活上之支出，造成履行協商條件困難，係不可歸責於己之
      事由云云，並不足採信。
（四）末查：抗告人另主張因現職工作環境充滿污染、粉塵及化
      學原料，職業災害風險提高，才自97年1 月起額外投保人
      壽保險等語，並於97年5月16日具狀陳報每月支出保險費
      用為7,653元，其中包括在三商美邦人壽投保「二十年繳
      費祥安終身壽險」保險費用每月2,990元、配偶2,875元、
      小孩1,788元，有保險單附卷可參。查上開人壽保險非屬
      強制保險，並非抗告人生活上必要之支出，縱使抗告人工
      作環境不佳，以目前勞健保均納入職業災害為給付項目來
      看，抗告人實無額外投保人壽保險之必要；抗告人主張增
      加此部分保險費之支出，係不可歸責於己之事由，其因而
      無法履行協商內容，應有更生之事由云云，並無可採。
四、綜上所述，依抗告人所主張協商成立後，有何不可歸責於己
    之事由，致履行顯有重大困難各節，俱無理由，其聲請更生
    自屬無據。原審裁定駁回債務人更生及保全處分之聲請，並
    無違誤。抗告意旨指摘原裁定不當，求予廢棄另為裁定，為
    無理由，應予駁回。
五、結論：本件抗告人之抗告為無理由，依消費者債務清理條例
    第15條，民事訴訟法第495條之1第1項、第449 條第1項、第
    95條、第78條，裁定如主文。
中    華    民    國    97    年    8    月    22    日
                  民事第三庭    審判長法  官  蔡美美
                                      法  官  張季芬
                                      法  官  孫玉文
以上正本係照原本作成。
本件不得再抗告。
中    華    民    國    97    年    8    月    22    日
                                      書記官  蘇玟心


司法院資訊處製作；財團法人民間司法改革基金會備份。
